【裁判字號】    99,易,189
【裁判日期】    990506
【裁判案由】    詐欺
【裁判全文】
臺灣彰化地方法院刑事判決               99年度易字第189號
公  訴  人  臺灣彰化地方法院檢察署檢察官
被      告  丁○○
上列被告因詐欺案件，經檢察官提起公訴（99年度偵緝字第45號
），本院改依簡式審判程序判決如下：
    主  文
丁○○幫助意圖為自己不法之所有，以詐術使人將本人之物交付
，處有期徒刑陸月，如易科罰金，以銀元參佰元即新臺幣玖佰元
折算壹日；減為有期徒刑月，如易科罰金，以銀元參佰元即新
臺幣玖佰元折算壹日。
    事  實
一、丁○○明知金融帳戶係金融機構與開戶人約定供其個人理財
    使用，與個人之信用及隱私有極密切之關係，具專屬性，非
    一般可借與他人使用之物，且開設金融帳戶在現今社會生活
    中，係極普遍而與個人生活息息相關之理財工具，只需備妥
    相關之證件及印章，即可以極低之金額在一般金融機構開戶
    ，並無特殊之限制，其並可預見提供自己之金融帳戶、存摺
    、提款卡及密碼予他人使用，常與財產犯罪密切相關，可能
    被犯罪集團所利用以遂行犯罪後，用以隱匿、掩飾犯罪所得
    財物或財產上利益，竟仍不違其本意，基於幫助他人犯詐欺
    之犯意，於民國（下同）91年8月21日，向中華郵政股份有
    限公司彰化西門郵局申請開設帳戶（局號：000000-0號，帳
    號：000000-0號），並於91年8月22日，在彰化市天公壇，
    將該帳戶之存摺、提款卡、密碼，提供予真實姓名年籍不詳
    之成年人。嗣詐欺集團輾轉取得上開存摺等資料後，即以「
    假中獎、真詐財」之詐騙方式，打電話詐騙乙○○、甲○○
    、丙○○等人，致渠陷於錯誤，匯款至上開帳戶（詳如附表
    ），嗣為警循線查獲，始悉上情。
二、案經高雄縣政府警察局移請臺灣彰化地方法院檢察署檢察官
    偵查起訴。
    理  由
一、按除被告所犯為死刑、無期徒刑、最輕本刑為3 年以上有期
    徒刑之罪或高等法院管轄第1 審案件者外，於刑事訴訟法第
    273 條第1 項程序進行中，被告先就被訴事實為有罪之陳述
    時，審判長得告知被告簡式審判程序之旨，並聽取當事人、
    代理人、辯護人及輔佐人之意見後，裁定進行簡式審判程序
    ；除簡式審判程序及簡易程序案件外，第1 審應行合議審判
    ，刑事訴訟法第273 條之1 第1 項、第284 條之1 分別定有
    明文。本件被告丁○○所犯係死刑、無期徒刑、最輕本刑為
    3 年以上有期徒刑或高等法院管轄第1 審案件以外之罪，並
    於本院行準備程序時就被訴事實為有罪之陳述，本院合議庭
    依前揭規定，經評議結果，裁定改由受命法官獨任行簡式審
    判程序，先予敘明。
二、上揭犯罪事實，業據被告丁○○於本院行準備程序及審理時
    坦承不諱，核與被害人乙○○、甲○○、丙○○等人於警詢
    中指述之情節相符，並有彰化西門郵局帳號00000000000000
    號之開戶資料、客戶歷史交易清單等件在卷可稽，足認被告
    自白確與事實相符，堪可採為論罪科刑之依據。查一般人至
    郵局或銀行開設帳戶並非難事，如非供犯罪之非法使用，衡
    情自無置自己名義帳戶不用，而取得他人帳戶使用之必要。
    且金融存款帳戶事關存戶個人財產權益之保障，其與存戶提
    款卡、密碼結合，具高度專有性，除非本人或與本人親密關
    係者，難認有何理由可自由流通使用該存摺，一般人皆有妥
    為保管防阻他人任意使用之認識，縱因特殊情況偶有交付他
    人使用之需，亦必然深入瞭解用途後再行提供以使用，方符
    常情。而該等專有物品如落入不明人士手中，極易被利用為
    與財產有關之犯罪工具，此又係具備一般生活智識者皆能體
    察之常識；參以邇來詐欺人士使用他人存摺作為指示被害人
    匯款工具之犯罪類型層出不窮，廣為媒體披載，亦經政府各
    機關一再宣導提醒注意，凡對社會動態尚非全然不予關注者
    均能知曉。本件被告既自承其於91年8 月22日，在彰化市天
    公壇，將其所申辦之彰化西門郵局帳號00000000000000號帳
    戶之存摺、提款卡、密碼，交付予真實姓名年籍不詳之成年
    人，顯見被告應可預見向其收取上開帳戶之人有將該帳戶用
    以實施詐欺等犯行之可能，且該人利用上開帳戶詐取財物，
    並未違背被告之認知，是被告主觀上應具有幫助他人詐取財
    物之不確定故意甚明。本件事證明確，被告犯行洵堪認定，
    應予依法論科。
三、新舊法之適用部分：
（一）我國刑法於94年2 月2 日修正公布，95年7 月1 日施行（
      下稱新法；修正前刑法下稱舊法）後，依最高法院95年度
      第8 次刑事庭會議決議內容，有關新舊法之適用原則如下
      ：
    1.新法第2 條第1 項之規定，係規範行為後法律變更所生新
      舊法律比較適用之準據法，於新法施行後，應適用新法第
      2 條第1 項之規定，為「從舊從輕」之比較。
    2.基於罪刑法定原則及法律不溯及既往原則，行為之處罰，
      以行為時之法律有明文規定者為限，必行為時與行為後之
      法律均有處罰之規定，始有新法第2 條第1 項之適用。
    3.比較時應就罪刑有關之共犯、未遂犯、想像競合犯、牽連
      犯、連續犯、結合犯，以及累犯加重、自首減輕暨其他法
      定加減原因（如身分加減）與加減例等一切情形，綜其全
      部罪刑之結果而為比較。
    4.新法第33條第5 款規定罰金刑為1000元以上，以百元計算
      之，新法施行後，應依新法第2 條第1 項之規定，適用最
      有利於行為人之法律。
    5.易科罰金之折算標準，新法施行後，應依新法第2 條第1
      項之規定，適用最有利於行為人之法律。
（二）查刑法第339 條本身關於罰金刑部分並未修正，惟刑法分
      則編各罪所定罰金刑之貨幣單位原為銀元，舊刑法第33條
      第5 款規定：「罰金：一元（銀元）以上。」，而依罰金
      罰鍰提高標準條例規定，就72年6 月26日前修正之刑法部
      分條文罰金數額提高2 至10倍，其後修正者則不提高倍數
      ，並依現行法規所定貨幣單位折算新臺幣條例規定，以銀
      元1 元折算新臺幣3 元。而新刑法第33條第5 款規定：「
      罰金：新臺幣一千元以上，以百元計算之。」，新刑法第
      33條第5 款所定罰金貨幣單位經修正為新臺幣後，刑法分
      則各罪所定罰金刑之貨幣單位亦應配合修正為新臺幣，為
      使刑法分則編各罪所定罰金之最高數額與刑法修正前趨於
      一致，乃增訂刑法施行法第1 條之1 ：「中華民國九十四
      年一月七日刑法修正施行後，刑法分則編所定罰金之貨幣
      單位為新臺幣。九十四年一月七日刑法修正時，刑法分則
      編未修正之條文定有罰金者，自九十四年一月七日刑法修
      正施行後，就其所定數額提高為三十倍。但七十二年六月
      二十六日至九十四年一月七日新增或修正之條文，就其所
      定數額提高為三倍。」。從而，刑法分則編各罪所定罰金
      刑之最高數額，於上開規定修正後並無不同，惟新刑法第
      33條第5 款所定罰金刑最低數額，較之修正前提高，自以
      舊刑法第33條第5 款規定有利於被告。
（三）另修正後刑法第30條幫助犯之文字修正，為法理之明文化
      ，非屬法律之變更問題，應適用裁判時之法律，亦有最高
      法院95年第21次刑事庭會議決議可資參照。茲刑法幫助犯
      之規定，雖為使幫助犯之文義，更符合學界通說之「限制
      從屬形式」，且舊法「從犯」一詞，常有不同解讀，故將
      舊法之「幫助他人犯罪者，為從犯」之文義，改為「幫助
      他人實行犯罪行為者，為幫助犯」。然被告不論依修正前
      之刑法第30條第1 、2 項，抑或依修正後之刑法第30條第
      1 、2 項，均係幫助犯，且均應減輕其刑，尚無法律變更
      之問題，應適用修正後刑法第30條之規定。
（四）又被告行為時，刑法第55條規定：「一行為而觸犯數罪名
      者，從一重處斷」，95年7 月1 日修正施行之刑法第55條
      規定：「一行為而觸犯數罪名者，從一重處斷。但不得科
      以較輕罪名所定最輕本刑以下之刑。」修正後關於但書之
      規定，僅係想像競合犯科刑之限制，為法理之明文化，非
      屬法律之變更，對於想像競合犯之認定及科刑，並不生任
      何影響，自不生新舊法比較之問題，應依一般法律適用原
      則，適用裁判時刑法第55條之規定，併此敘明（參見最高
      法院95年度第21次刑事庭會議決議）。
三、按刑法上之幫助犯，係指以幫助之意思，對於正犯資以助力
    ，而未參與實施犯罪之行為者而言（最高法院49年臺上字第
    77號判例參照）。查被告將前揭帳戶存摺、提款卡、密碼等
    物，交付予他人作為犯詐欺取財之用，而向其收取前揭帳戶
    存摺、提款卡、密碼之人，確有向被害人詐欺取財，被害人
    因而匯款、轉帳入被告之前開金融機構帳戶等情，已如前述
    ，是核被告丁○○所為，係犯刑法第30條第1 項前段、第33
    9 條第1 項之幫助詐欺取財罪。被告幫助他人犯罪，應依刑
    法第30條第2 項規定，按正犯之刑減輕之。又被告以一幫助
    詐欺之行為，幫助詐騙集團分別詐騙被害人乙○○、甲○○
    、丙○○之財物，係一行為觸犯數個相同罪名，為想像競合
    犯，應依刑法第55條規定，從一重處斷。爰審酌被告擅自提
    供帳戶供他人非法使用，使犯罪難以查緝，等同助長犯罪，
    行為殊屬不當，惟考量其犯罪之動機、目的、手段、被害人
    所生之損害，暨犯後終坦認犯行之態度等一切情狀，量處如
    主文所示之刑，並依修正前刑法第41條第1 項前段，諭知易
    科罰金之折算標準【查被告行為時之易科罰金折算標準，依
    修正前罰金罰鍰提高標準條例第2 條前段（現已刪除）規定
    ，就其原定數額提高為100 倍折算1 日，則本件被告行為時
    之易科罰金折算標準，應以銀元300 元折算1 日，經折算為
    新臺幣後，應以新臺幣900 元折算為1 日。惟修正公布施行
    之刑法第41條第1 項前段則規定：「犯最重本刑為5 年以下
    有期徒刑以下之刑之罪，而受6 個月以下有期徒刑或拘役之
    宣告者，得以新臺幣1 千元、2 千元或3 千元折算1 日，易
    科罰金。」，比較修正前後之易科罰金折算標準，以修正前
    刑法第41條第1 項前段、修正刪除前罰金罰鍰提高標準條例
    第2 條之規定，定其易科罰金之折算標準，較為有利】。
四、又按犯罪在96年4 月24日以前者，所犯符合中華民國九十六
    年罪犯減刑條例規定之減刑條件，應依同條例第2 條第1 項
    第3 款，減其宣告刑2 分之1 。本件被告所幫助之正犯之犯
    罪時間均在96年4 月24日以前，所犯刑法第339 條第1 項詐
    欺取財罪，雖屬同條例第3 條第1 項第15款所列之罪，惟宣
    告刑未逾有期徒刑1 年6 月，尚無不得減刑之例外情形，應
    依上開規定減其宣告刑2 分之1 ，並諭知易科罰金之折算標
    準。
據上論斷，應依刑事訴訟法第273 之1 第1 項、第299 條第1 項
前段，刑法第2 條第1 項前段、第30條第1 項前段、第2 項、第
339條第1項、第55條，刪除前刑法第41條第1項前段，刑法施行
法第1條之1，修正前罰金罰鍰提高標準條例第2條，中華民國九
十六年罪犯減刑條例第2條第1項第3款、第7條、第9條，判決如
主文。
本案經檢察官紀雅惠到庭執行職務。
中    華    民    國    99    年    5     月    6     日
                  刑事第九庭    法  官  蕭文學
以上正本證明與原本無異。
如不服本判決應於收受判決後10日內，向本院提出上訴書狀，並
應敘述具體理由;其未敘述上訴理由者，應於上訴期間屆滿後20
日內向本院補提理由書（均須按他造當事人之人數附繕本）「切
勿逕送上級法院」。
告訴人或被害人對於判決如有不服具備理由請求檢察官上訴者，
其上訴期間之計算係以檢察官收受判決正本之日期為準。
中    華    民    國    99    年    5     月    6     日
                                書記官  卓俊杰
附錄本案論罪科刑法條全文：
中華民國刑法第339條
意圖為自己或第三人不法之所有，以詐術使人將本人或第三人之
物交付者，處5 年以下有期徒刑、拘役或科或併科1 千元以下罰
金。
以前項方法得財產上不法之利益或使第三人得之者，亦同。
前二項之未遂犯罰之。
附表：
┌──┬─────┬──────┬─────────┬─────┐
│編號│被害人    │詐騙日期    │  匯  款  帳  戶  │匯款金額  │
│    │          │            │                  │（新臺幣）│
├──┼─────┼──────┼─────────┼─────┤
│ 1  │乙○○    │91年9月12日 │仁德郵局，帳號：  │ 5352元   │
│    │          │            │0000000-0000000   │          │
├──┼─────┼──────┼─────────┼─────┤
│ 2  │甲○○    │91年9月13日 │大寮郵局，帳號：  │56039元   │
│    │          │            │0000000-0000000   │          │
├──┼─────┼──────┼─────────┼─────┤
│ 3  │丙○○    │91年9月13日 │東河泰源郵局，帳號│10110元   │
│    │          │            │0000000-0000000   │          │
└──┴─────┴──────┴─────────┴─────┘

司法院資訊處製作；財團法人民間司法改革基金會備份。
